【裁判字號】    98,重訴,3
【裁判日期】    980414
【裁判案由】    殺人
【裁判全文】
臺灣基隆地方法院刑事判決               98年度重訴字第3號
公  訴  人  臺灣基隆地方法院檢察署檢察官
被      告  己○○
指定辯護人  本院公設辯護人  乙○○
上列被告因殺人案件，經檢察官提起公訴（97年度偵字第4488號
），本院判決如下：
    主  文
己○○殺人，處有期徒刑捌年。並應於刑之執行完畢或赦免後，
令入相當處所，施以監護年。
    事  實
一、己○○屬中度自閉症伴隨中度智能障礙患者，有理解能力不
    佳、社交技巧、社會適應及現實判斷力不足等病症，平時控
    制衝動行為顯較一般人困難，致辨識其行為違法之能力顯著
    減低。己○○原在財團法人宜蘭縣私立竹安身心養護院住院
    療養，於民國97年4 月14日自行離院返回基隆，經基隆巿政
    府社會局緊急安置，並自同日起即居住在基隆巿東信路282
    之45號「基隆巿身心障礙福利服務中心」（以下簡稱；身障
    中心）408室，並於該中心內，受分配負責清理408室及409
    室地板等工作。又與己○○同住於身障中心409 室之丙○○
    ，因患有輕度失智症且中風導致左側肢體偏癱，時有不斷喃
    喃自語及無法自理生活之情況，致己○○因而心生厭煩，時
    有與丙○○吵架，或以手、物件攻擊丙○○身體之行為出現
    。97年10月21日晚間8 時許，身障中心之院民均已上床預備
    就寢，己○○原持拖把清理409 室地板，看見已就寢之丙○○時，思及丙○○平日碎碎念情景，心覺無法忍受，竟萌生
    殺人之犯意，至4樓茶水間抽屜內拿取水果刀1把，先置放於
    408室之置物櫃上，迨其持拖把將408室之地板清理完畢後，
    即持前開水果刀步至409 室丙○○床前，並以水果刀之刀尖
    猛力刺插已就寢之丙○○胸部、腹部等部位，而丙○○雖一
    度驚醒而試圖舉手抵擋，惟因事出突然且因肢體偏癱，無從
    反抗，致受有3.5公分×1公分之右肺穿刺傷（穿過肋骨達右
    後側肋膜囊腔，深達11.5公分，並造成血胸1500cc）、左側
    前胸0.8公分×0.2公分穿刺傷（穿過肋骨邊緣，深達9 公分
    至12公分）、右下腹部穿刺傷（腸道裸露於右腹腔外側，腹
    血200cc）及左手背5 公分切割傷（深約2公分）、右手肘背
    側鷹嘴區2.5 公分割傷等傷害。己○○持赫見丙○○血流不
    止，遂又萌生悔意，隨即將水果刀置於409 室之置物櫃上，
    並至406室向姓名不詳之外籍勞工借用行動電話，撥打119至
    基隆巿消防局，告知「基隆巿身心障礙福利服務中心，基隆
    巿東信路282之45號，伊甸，409室丙○○阿伯流好多血，不
    對勁，請開救護車過來伊甸」等情，消防局人員接獲電話後
    ，隨即回撥電話至前開身障中心囑由該中心之養護組長丁○○先行確認上情，並同時轉報基隆市警察局勤務指揮中心派
    員到場處理。丁○○於接獲前開消防局人員來電後，急忙趕
    至4樓，己○○即步出408室，並向丁○○告知丙○○流很多
    血等語，適救護車此時亦抵達身障中心，丁○○遂先將丙○○送醫後，復行詢問己○○發生何事，己○○向丁○○表示
    其以刀刺林榮吉，並將409室置物櫃上之水果刀1把交予丁○○。另基隆市警察局勤務執揮中心於接獲消防局人員前開通
    報後，隨即轉報基隆市警察局第二分局，再由第二分局通報
    所轄東光派出所員警甲○○到場處理；己○○見狀，遂經丁○○陪同，於員警甲○○查悉犯罪事實及犯罪行為人前，當
    場坦承犯行而接受裁判。嗣丙○○雖經送醫救治，仍於同日
    晚間8時39分，因傷重致呼吸性休克及出血性休克死亡。
二、案經基隆市警察局第二分局報告臺灣基隆地方法院檢察署檢
    察官偵查起訴。
    理  由
壹、證據能力部分：
一、按被告以外之人於審判外之言詞或書面陳述，除法律有規定
    者外，不得作為證據；被告以外之人，於偵查中向檢察官所
    為之陳述，除顯有不可信之情況者外，得為證據；又除有顯
    不可信之情況外，公務員職務上製作之紀錄文書、證明文書
    得為證據；再被告以外之人於審判外之陳述，雖不符合同法
    第159條之1至第159條之4之規定，但經當事人於審判程序同
    意作為證據，法院審酌該言詞陳述或書面陳述作成時之情況
    ，認為適當者，亦得為證據。當事人、代理人或辯護人於法
    院調查證據時，知有第159條第1項不得為證據之情形，而未
    於言詞辯論終結前聲明異議者，視為有前項之同意，刑事訴
    訟法第159條第1項、第159條之1第2項、第159條之4第1款、
    及第159條之5分別定有明文，經查；
 (一) 證人丁○○、魏進發、林建良於警詢所為之陳述，為被告己○○以外之人於審判外之言詞陳述，然經本院於審判程序提
    示予被告並告以要旨，經被告、辯護人及公訴人表示無意見
    ，且未聲明異議，又本院審酌前開證據內容之記載，並無不
    正取供之情事，依審判外言詞陳述作成時之情況，亦認應為
    適當，依刑事訴訟法第159條之5規定意旨，具有證據能力。
 (二) 證人丁○○、魏進發於偵查中向檢察官所為之陳述，屬被告
    己○○以外之人於審判外之言詞陳述，惟檢察官係國家公務
    員，代表國家偵查犯罪，實行公訴，而實務運作時，檢察官
    向被告以外之人所取得之陳述，原則上均能遵守法律規定，
    不致違法取供，其可信度極高，此外，復無其他顯不可信情
    況，而證人亦經依法具結在案，是就該審判外之言詞陳述，
    應認依刑事訴訟法第159條之1第2項具有證據能力。
 (三) 行政院署立基隆醫院急診病歷、急診醫囑記錄單、急診護理
    紀錄單、救護紀錄表、被告之基隆市身心障礙福利服務中心
    重殘養護住民入院護理資料、個案管理服務申請表(一)、基隆
    市身心障礙福利服務中心養護組寢室交班表、護理紀錄、財
    團法人宜蘭縣私立竹安身心障礙養護院轉介單、被害人丙○○之基隆市身心障礙福利服務中心成人個案管理服務申請表
    (一)、被告之長庚紀念醫院藥袋、基隆市消防局98年3 月20日
    基消指壹字第0980002079號函暨基隆市消防局救災救護指揮
    科97年10月21日受理案件登記表、基隆市警察局98年3 月26
    日基警勤字第0980063740號函暨基隆市警察局指揮中心受理
    110報案紀錄單3紙、員警工作紀錄表、國立宜蘭特殊教育學
    校98年3月6日宜特教字第0980000708號函暨學籍表、基隆市
    政府98年3月19日基府社長貳字第0980023558 號函暨輔導紀
    錄資料、個案訪視表、財團法人宜蘭縣私立竹安身心障礙養
    護院98年3月24日竹安字第0980028號函暨相關個案紀錄及安
    置期間狀況摘要表、基隆市身心障礙福利服務中心98年3 月
    27 日伊基隆慈字第980057 號函暨輔導紀錄資料、基隆市消
    防局98年3月24日基消指壹字第0980002189號函暨撥打119之
    案件登記表、消防局與警局人員之通話譯文、刑事現場圖、
    刑事案件證物採驗紀錄表、內政部警政署刑事警察局鑑驗書
    、財團法人長庚紀念醫院（基隆）分院精神鑑定報告書、基
    隆市警察局第二分局處理相驗案件初步調查報告暨報驗書、
    基隆地方法院檢察署勘驗筆錄、檢驗報告書、相驗筆錄、相
    驗屍體證明書、法務部法醫研究所解剖報告書、鑑定報告書
    等證據，均係被告以外之人於審判外之言詞陳述，為傳聞證
    據，然檢察官、被告及辯護人就上開證據之證據能力於本院
    審理程序時均未爭執其證據能力，且迄於言詞辯論終結前復
    未聲明異議，而本院審酌其陳述作成時之情況，並無違法取
    證之瑕疵，且查無顯不可信之情況，亦認以之作為證據為適
    當，合於刑事訴訟法第159條之5之規定，依法均得為證據。
 (四) 被告之中華民國身心障礙手冊影本1 紙，係公務員職務上製
    作之紀錄文書、證明文書，且查無顯不可信之情況，合於刑
    事訴訟法第159條之4第1款之情形，得為證據。
 (五) 至被害人丙○○之送醫照片、刑案現場照片及相驗照片均非
    供述證據，而經審酌其作成或取得之情況，並無違背法定程
    序取得之情形，依刑事訴訟法第158條之4之反面解釋，應認
    具有證據能力，而得為本案之證據。
貳、實體部分
一、前揭事實迭據被告於警詢、偵查及本院審理中坦承不諱，核
    與證人魏進發、丁○○證述被害人丙○○遭殺害之情節相符
    （97年度偵字第4488號卷第12頁至17頁、第62頁至第63頁、
    本件卷第107 頁）；再被告於前揭時、地，持水果刀朝丙○○之胸、腹部猛力刺擊，並割劃到丙○○之手部，致使丙○○受有3.5公分×1公分之右肺穿刺傷（穿過肋骨達右後側肋
    膜囊腔，深達11.5公分，並造成血胸1500cc）、左側前胸0.
    8公分×0.2公分穿刺傷（穿過肋骨邊緣，深達9 公分至12公
    分）、右下腹部穿刺傷（腸道裸露於右腹腔外側，腹血200c
    c）及左手背5公分切割傷（深約2 公分）、右手肘背側鷹嘴
    區2.5 公分割傷等傷害，迨將丙○○送醫急救後，丙○○仍
    因傷重致呼吸性休克及出血性休克而死亡等情，亦有行政院
    署立基隆醫院急診病歷、急診醫囑記錄單、急診護理紀錄單
    、救護紀錄表、丙○○送醫照片、基隆市警察局第二分局處
    理相驗案件初步調查報告暨報驗書、基隆地方法院檢察署勘
    驗筆錄、檢驗報告書、相驗筆錄、相驗照片、相驗屍體證明
    書、法務部法醫研究所解剖報告書、鑑定報告書刑事案件證
    物採驗紀錄表、刑案現場圖、現場照片及內政部警政署刑事
    警察局鑑驗書（97年度偵字第4488號卷第21頁至第28頁、第
    81 頁至第83頁、97年度相字第388號卷第3 頁、第35頁、第
    40 頁至第105頁、本院卷第11頁至第19頁）在卷可稽，復佐
    以扣案之水果刀1把，經本院勘驗結果全長32 公分，刀刃20
    公分，刀刃最寬的寬度為3.4 公分，刀刃為金屬材質，刀鋒
    銳利（見本院卷第37頁），核與被害人丙○○前開穿刺傷之
    傷口寬度特徵吻合，堪以認定被害人丙○○之死亡確係因被
    告持水果刀之刺插行為所造成，被告持水果刀刺插被害人丙○○之行為與被害人丙○○之死亡有相當因果關係。
二、又被害人丙○○為中風及左側肢體偏癱之患者，係基隆市身
    心障礙福利服務中心所照顧之院民，居住於前開中心之409
    室，其平常生活無法自理，皆需仰賴他人照顧，且因常喃喃
    自語，而引起同住於身障中心408 室之被告心生厭倦，時有
    以手或物件攻擊被害人之情況出現等情，業據證人即被害人
    之子林建良、證人魏進發證述綦詳（97年度相字第388 號卷
    第36頁至第38頁、第62頁至第63頁），並有丙○○之基隆市
    身心障礙福利服務中心成人個案管理服務申請表(一)、基隆市
    身心障礙福利服務中心養護組寢室交班表、護理紀錄各乙份
    （97年度偵字第4488號卷第31頁、第65頁至第67頁）在卷可
    佐，足堪採信；而被告於85年間即遭診斷為重度自閉症患者
    ，於96年間經基隆市政府社會局協助安置於財團法人宜蘭縣
    私立竹安身心障礙養護院，並於97年4 月間轉介至基隆市身
    心障礙福利服務中心接受照護，其因受精神病症之影響，平
    日有情緒低落、人際互動欠佳等情況，亦有被告之中華民國
    身心障礙手冊影本1 紙（97年度偵字第4488號卷第51頁）、
    財團法人宜蘭縣私立竹安身心障礙養護院98年3 月24日竹安
    字第0980028 號函暨相關個案紀錄及安置期間狀況摘要表、
    基隆市身心障礙福利服務中心98年3月27日伊基隆慈字第980
    05 7號函暨輔導紀錄資料（本院卷第75頁至第92頁）附卷可
    參，證人丁○○亦於本院審理中結證證稱：自閉症的個案，
    其人際互動與行為模式較常人有異，一般正常人平常的互動
    ，不以為意的行為或動作，對自閉症個案而言，都可能產生
    很大影響，正常人不會覺得被干擾的人言行，可能都會影響
    自閉症患者的情緒，而被告為自閉症患者，且受身障中心照
    護期間，有按時服用精神科藥物，至於服藥後，有無改善被
    告的精神疾病，伊無法判斷；被告在中心內曾有打人的行為
    ，故在中心內，伊都讓被告跟在照護人員的身旁等語（見本
    院卷第113頁至第114頁），是以，被告所患之自閉症伴隨中
    度智能障礙疾病，已造成被告之行為控制有所困難，堪以認
    定；復臺灣基隆地方法院檢察署囑託財團法人長庚紀念醫院
    （基隆）分院鑑定被告於案發時之精神狀況，其鑑定結果為
    ：被告因言語理解能力不足，對較長的談話無法持續注意力
    ，溝通上須以很簡短、淺顯語句始能理解，而就智力測驗的
    結果顯示，被告的語文智商是41，百分等級小於0.1 ，介於
    39到47之間，屬於中度到重度智障的範圍，操作智商是43，
    百分等級小於0.1，介於41到52之間，屬於輕度到中度智障
    的範圍，整體智商是44，百分等級小於0.1，介於42到49之
    間，屬於中度智障的範圍，Mini-Mental Status
    Examination是19分，屬於認知功能障礙的範圍，經診斷後
    ，屬自閉症伴隨中度智能障礙的患者，而以被告的自閉症特
    徵及智能障礙，對於自身行為產生的後果，及外界壓力的因
    應缺乏有效的能力去判斷及理解，是其確實因精神障礙，以
    致辨識其行為違法及依其辨識為行為之能力，較一般人顯著
    減退，有該院98年1月21日（97）長庚院基法字第267號函暨
    精神鑑定報告書乙份（見97年度偵字第4488號卷第84頁至第
    87頁）足佐，益徵被告於本案行為時，確受精神疾病之影響
    ，致其辨識行為違法之能力，顯著降低。
三、再人體胸部、腹部內有許多重要臟器，構造甚為脆弱，倘受
    銳利刀器刺擊，極易造成大量出血而致死亡結果之危險，為
    一般人所知悉，被告於行為時雖處於受精神疾病影響，致其
    辨識行為違法之能力，較一般人減退，惟其對於此一般人皆
    知之常識，要無不知之理；且被告亦自承：伊因丙○○平時
    愛碎碎念，聽了很煩，才會殺他等語（見97年度偵字第4488
    號卷第7 頁反面）；復由被告持刀刺插丙○○後，一見丙○○大量流血，立即反應撥打119 向基隆市消防局求救，並明
    確指出身障中心之地址，要求立即派救護車來前救護等情觀
    之，益徵被告當可認知大量出血會導致死亡之結果，而被告
    所持之水果刀，全長32公分，刀刃20公分，刀刃最寬的寬度
    為3.4 公分，刀刃為金屬材質且刀鋒銳利（見本院第37頁）
    ，足認該水果刀具有相當之長度，而被害人丙○○所受傷勢
    為3.5公分×1公分之右肺穿刺傷（穿過肋骨達右後側肋膜囊
    腔，深達11.5公分，並造成血胸1500cc）、左側前胸0.8 公
    分×0.2公分穿刺傷（穿過肋骨邊緣，深達9公分至12公分）
    、右下腹部穿刺傷（腸道裸露於右腹腔外側，腹血200cc ）
    及左手背5公分切割傷（深約2公分）、右手肘背側鷹嘴區2.
    5 公分割傷，其中傷口最深處達11.5公分，且腸道亦因此穿
    刺而裸露於右腹腔外側，並造成血胸而休克死亡，此有行政
    院署立基隆醫院急診病歷、急診醫囑記錄單、急診護理紀錄
    單、救護紀錄表、丙○○送醫照片、基隆市警察局第二分局
    處理相驗案件初步調查報告暨報驗書、基隆地方法院檢察署
    勘驗筆錄、檢驗報告書、相驗筆錄、相驗照片、相驗屍體證
    明書、法務部法醫研究所解剖報告書、鑑定報告書（97年度
    偵字第4488號卷第21頁至第28頁、97年度相字第388號卷第3
    頁、第35頁、第40頁至第105 頁）在卷可考，顯見被告持刀
    刺插被害人丙○○時，其用力之猛，是被告明知其前開行為
    可能導致死亡之結果，仍基於殺人亦在所不惜之決意而為前
    開犯行，應認被告具有殺人之故意甚明。
四、綜上，本件被告基於殺人之故意，而為前開殺人之行為之犯
    罪事證明確，被告犯行堪予認定，應依法論科。
五、論罪科刑部分：
  (一)核被告己○○所為，係犯刑法第271條第1項之殺人既遂罪。
  (二)被告於本案行為時，因受精神疾病之影響，致其辨識行為違
    法之能力顯著降低，業如前述，應適用刑法第19條第2 項之
    規定，減輕其刑。
  (三)再被告於持刀刺插被害人丙○○後，隨即以電話撥打119，
    要求基隆市消防局人員派遣救護車至身障中心將被害人救護
    送醫，而消防局人員接獲前開訊息後，除立即派出救護車前
    往救護外，亦同時轉報基隆市警察局勤務指揮中心，由基隆
    市警察局勤務指揮中心通報基隆市第二分局，再由基隆市第
    二分局通報轄內之東光派出所派員前往處理等情，有基隆市
    警察局指揮中心受理110 報案紀錄單、基隆局第二分局處理
    相驗案件初步調查報告暨報驗書各乙份（見本院卷第51頁、
    97年度相字第388號卷第3頁）在卷可稽，足堪採信；復證人
    即東光派出所員警甲○○於本院審理中具結證稱：伊是接獲
    基隆市第二分局的通報後，第一個趕至本案案發現場的警員
    ，當時警察局、基隆市消防局、勤務中心都有通報伊，伊接
    獲通報到場時，剛開始並不知道發生何事，也不知道是否為
    刑案，是否有犯罪嫌疑人，直到丁○○帶同被告己○○與伊
    見面，並由己○○轉述犯罪經過，伊才知道為刑案，而己○○亦有當場承認為其所為，且一直留在現場，並無逃跑或其
    他不配合的行為，至於報驗書上記載嫌疑人自行報案，係因
    丁○○說己○○有打電話，伊就把這個內容告知同事，同事
    依此記載，而因為打119 ，也會通報到警察局，所以也會記
    載自行報案等語（見本院卷第118頁至第121頁），由證人甲○○之證詞可知，被告己○○為前開殺人犯行後，在有偵查
    權限之公務員或機關發覺其犯罪嫌疑以前，即在案發現場，
    向據報前往現場處理之警員甲○○主動坦承犯行，並配合接
    受調查而接受審判，核其情節，即與「自首」之例相符；至
    身障中心人員李士青於被害人丙○○經救護送醫，且於向丁○○了解案情後，亦有另行自行報案乙節，固據證人丁○○
    證述綦詳（見本院卷第110 頁），亦有基隆市警察局指揮中
    心受理110 報案紀錄單乙份（見本院卷第52頁）在卷可稽，
    惟，證人甲○○於本院審理中結證稱：本院卷附第52頁的報
    案紀錄單，係指中心有人自行報案，其上所載現場處理人員
    「林張國」乃係誤載，實際到場處理的員警仍為伊等語（見
    本院第117 頁），是以，不論係由基隆市消防局轉報抑由身
    障中心人員另行報案，均係由證人甲○○到場處理，而證人
    甲○○係第一個到身障中心之員警，其到達時尚不知有犯罪
    及犯罪嫌疑人等情，均據其證述如上，故而，縱使身障中心
    人員李士青復行報案，仍無礙被告自首之成立。是被告於犯
    罪被發覺前，向有偵查犯罪職權之公務員自首並接受裁判，
    爰依同法第62條前段，再遞予減輕其刑。
  (四)爰審酌被告並無前科，然僅因被害人丙○○經常喃喃自語即
    萌殺人念頭，而持水果刀猛力插刺被害人，於見被害人血流
    不止時，雖萌生悔意，並撥打119 企圖救治被害人生命，惟
    被害人仍不治而亡，已侵害被害人之生命法益，並對社會危
    害甚大，暨衡及其因患精神疾病而致辨識行為違法之能力減
    退，且犯罪後坦承犯行，並主動向偵查機關供承犯罪經過，
    復被害人之家屬林建良於警詢中亦表示不打算追究（97年度
    相字第388 號卷第36頁反面）及被告犯罪之動機、手段、目
    的等一切情狀，量處如主文所示之刑。
  (五)另按「有第19條第2 項及第20條之原因，其情狀足認有再犯
    或有危害公共安全之虞時，於刑之執行完畢或赦免後，令入
    相當處所，施以監護。但必要時，得於刑之執行前為之。前
    二項之期間為5年以下。但執行中認無繼續執行之必要者，
    法院得免其處分之執行」，刑法第87條第2項、第3項定有明
    文。經查，被告屬自閉症伴隨中度智能障礙的患者，其所患
    病症，已造成被告之情緒較難控制，對於自身行為產生的後
    果，及外界壓力的因應缺乏有效的能力去判斷及理解，業如
    前述，且自閉症的個案，其人際互動與行為模式較常人有異
    ，一般正常人平常的互動，不以為意的行為或動作，對自閉
    症個案而言，都可能產生很大影響，正常人不會覺得被干擾
    的人言行，可能都會影響自閉症患者的情緒，而被告為自閉
    症患者，其於按時服藥後，仍曾出現打人的行為，是以，被
    告於身障中心內，都跟在照護人員的身旁等情，亦據證人丁○○於本院證述綦詳（見本院卷第113頁至第114頁），從而
    ，被告固有服用精神疾病藥物，惟服藥後能否有效控制病症
    ，仍有疑問，且被告於居住身障中心期間，仍不乏出現打人
    、情緒不穩等病症，顯見其所患之自閉症伴隨中度智能障礙
    疾病已造成被告之行為控制顯有困難，可能因正常人不經意
    的行為或動作即引發被告病症之發作而出現攻擊他人的行為
    ；再財團法人長庚紀念醫院（基隆）分院鑑定報告書亦認被
    告因前開病症，已對自身行為產生的後果，及外界壓力的因
    應缺乏有效的能力去判斷及理解，是而，本院認被告之精神
    狀態尚非穩定，與他人發生衝突，造成他人傷害之可能性甚
    高，有再犯及危害公共安全之虞，為求被告能接受妥適之治
    療與監督保護，爰依刑法第87條第2 項前段規定，併予宣告
    被告於刑之執行完畢或赦免後，令入相當處所，施以監護3
    年。
六、至扣案水果刀1 支，固為供本案犯罪所用之物，惟為基隆市
    身心障礙福利服務中心所有，並非被告所有之物，業據被告
    供承在卷，爰不予宣告沒收，附此敘明。
據上論斷，應依刑事訴訟法第299 條第1 項前段，刑法第271 條
第1項、第19條第2項、第62條前段、第87條第2項、第3項，判決
如主文。
本案經檢察官戊○○到庭執行職務。
中    華    民    國    98    年    4     月    14    日
                  刑事第四庭審判長法  官   齊  潔
                                  法  官   王慧惠
                                  法  官   周霙蘭
以上正本證明與原本無異。
如不服本判決應於收受送達後10日內向本院提出上訴書狀，並應
敘述具體理由；其未敘述上訴理由者，應於上訴期間屆滿後20日
內向本院補提理由書 (均須按他造當事人之人數附繕本)「切勿
逕送上級法院」。
中    華    民    國    98    年    4    月    14    日
                                  書記官   莊智凱
中華民國刑法第271條
（普通殺人罪）
殺人者，處死刑、無期徒刑或 10 年以上有期徒刑。
前項之未遂犯罰之。
預備犯第 1 項之罪者，處 2 年以下有期徒刑。


司法院資訊處製作；財團法人民間司法改革基金會備份。
